臺灣高等法院刑事判決
109年度原上易字第68號
上  訴  人  臺灣士林地方檢察署檢察官
被      告  蔡蓁蓁



選任辯護人  徐佩琪律師(法扶律師)    
上列上訴人因被告妨害名譽案件，不服臺灣士林地方法院109年
度原易字第2號，中華民國109年7月7日第一審判決（起訴案號：
臺灣士林地方檢察署108年度偵字第11618號），提起上訴，本院
判決如下：
    主  文
上訴駁回。
    理  由
一、聲請簡易判決處刑意旨略以：被告蔡蓁蓁與告訴人林麗雅為
    妯娌，雙方素無仇隙，然被告竟意圖散布於眾，基於加重誹
    謗之故意，透過電腦設備連結網際網路至Facebook社群網站
    （下稱臉書），於民國108年4月24日起，接續以「蔡牛牛」
    之名義公開張貼告訴人曾向彰化媽祖娘娘求子，子女係人工
    受孕而來且流產3次等不實或涉及個人隱私之文字，使所有
    登入上開臉書網頁之人，均可見聞上開不實內容，均足以損
    害告訴人之名譽。嗣告訴人瀏覽臉書，發現上開留言，始查
    悉上情，因認被告涉有刑法第310條第2項之加重誹謗罪嫌云
    云。
二、按犯罪事實應依證據認定之，無證據不得認定犯罪事實；又
    不能證明被告犯罪者，應諭知無罪之判決，刑事訴訟法第15
    4條第2項、第301條第1項分別定有明文。復按刑法誹謗罪係
    以意圖散布於眾，而指摘或傳述足以毀損他人名譽之事，為
    其成立要件。行為人所指摘或傳述之事，必須是具有足以損
    害被指述人名譽之具體事件內容，始有誹謗行為可言。而行
    為人所指摘或傳述之事是否「足以毀損他人名譽」，應就被
    指述人之個人條件以及指摘或傳述內容，以一般人之社會通
    念為客觀之判斷。須行為人所指摘或傳述之具體事實，足以
    使被指述人在社會上所保有之人格及聲譽地位，因行為人之
    惡害性指摘或傳述，使之有受貶損之危險性或可能性方屬之
    。惟名譽究有無毀損，非單依被害人主觀上之感情決之，實
    應依社會客觀之評價，如因之可受貶損，則對其人之真價值
    未生影響，或並未傷及被害人主觀之感情，仍應視為名譽之
    侵害；反之，縱然已傷及被害人主觀之情感，然實際上行為
    人之行為對其社會之客觀評價並無影響，仍不為名譽之侵害
    。再依刑事訴訟法第154條第2項規定，有罪判決書理由內所
    記載認定事實所憑之證據，須經嚴格證明之證據，在無罪判
    決書內，因檢察官起訴之事實，法院審理結果認為被告之犯
    罪不能證明，所使用之證據不以具有證據能力之證據為限，
    故無須再論述所引有關證據之證據能力（最高法院100年度
    台上字第2980號判決意旨參照）。
三、公訴人認被告涉犯加重誹謗罪嫌，無非係以被告供述、告訴
    人之指訴、告訴人提出之臉書截圖16張等為其主要論據。訊
    據被告固坦承有於108年4月24日以「蔡牛牛」名義，在臉書
    上公開張貼前開文章之事實，惟堅決否認有何加重誹謗犯行
    ，辯稱：與告訴人間並無往來或瓜葛，只是應上層天庭之指
    示張貼上開文章，辦理凡間現世報，我說的是仙語等語（見
    原審原易卷第33頁、本院卷第92頁）。辯護人則為被告辯護
    稱：被告主觀上認為是在傳達三清道祖的旨意，要讓發文對
    象知道其本身應負的責任及可能發生之過錯，故被告並非在
    散布誹謗告訴人的言論，主觀上亦無誹謗故意，不該當刑法
    誹謗罪等語（見本院卷第59、93至94頁）。
四、經查：
(一)被告於108年4月24日在基隆市住處，以「蔡牛牛」之名義於
    臉書上公開張貼指稱告訴人「向彰化媽祖娘娘求來的2個小
    孩，是人工受孕的」、「流產3次」等內容之之貼文，業據
    被告供承不諱（見原審卷第33頁、本院卷第59、92頁），並
    有被告個人臉書專頁貼文截圖附卷可佐（見偵卷第17、20至
    22頁）。而據告訴人於偵訊時所述：我沒有去彰化媽祖娘娘
    廟求子，雖我確實是人工受孕，但被告說我流產3次不實等
    語（見偵卷第30頁），且被告亦坦認其依照神明指示於臉書
    上發布貼文，並未求證上開內容是否屬實乙節（見原審原易
    卷第33頁）。是被告張貼之前開文章中，關於告訴人曾向彰
    化媽祖娘娘求子、流產3次等內容，並非實在。是此部分客
    觀事實，固堪認定。
(二)被告經原審法院送請長庚醫療財團法人基隆長庚紀念醫院實
    施精神鑑定，鑑定結果略以：關於精神狀態，鑑定當時，被
    告精神狀略為興奮與誇張，態度合宜，有問必答，被告提到
    自去年開始就有幻聽，是太上老君的聲音，透過她的身體，
    指引她的行為，並在會談中出現手舞足蹈的動作，符合精神
    醫學中的被控制妄想（delusion of control），被告且表
    示，她負擔有「天職」，必須對她的親屬、演藝人員「告知
    其責任及所犯的過錯」，並且提及其妯娌所犯的過錯，觀察
    其思考過程，已經符合宗教妄想（religious delusion）。
    綜合被告自述、卷宗、會談展現的症狀及心理師鑑定，被告
    確實罹患精神疾病，初步判斷與思覺失調高度符合，然因為
    病識感不良，並未就診；依被告描述，因為命令式幻聽與宗
    教妄想的關係，被告認為臉書對其妯娌留言的內容，乃出於
    「天命」以及「善意提醒她們會受到的報應」，被告的行為
    可能因為其精神病之症狀「幻聽干擾」、「宗教妄想」導致
    其辨識行為違法且依其辨識而為行之能力顯著降低等語，有
    該院109年5月22日長庚院基字第1090500109號函及所附精神
    鑑定報告書在卷可證（見原審原易卷第57至71頁）。復參酌
    被告於臉書上之個人簡介記載「道教最高師尊三清道祖的最
    大徒兒 太上老君 道號/道清 轉世投胎 108年2月從上層天
    庭下凡間助人和處理現世報」等內容，堪認被告於臉書上所
    為上開貼文時，因受精神疾病影響而自認正在執行天職，是
    其主觀上是否係基於散布於眾而誹謗告訴人之犯意，尚非無
    疑，自難僅憑被告未經查證而擅自於臉書上指稱告訴人向神
    明求子及流產3次等不實內容而逕採為對被告不利之認定。
(三)再者，本案被告是否成立加重誹謗罪，揆諸前揭說明，應推
    究其所為言論內容，客觀上是否已使告訴人之名譽受到貶損
    。細究被告針對告訴人前開與公益無涉之私領域活動所刊登
    之文章，其內容縱可能令告訴人感到不快或影響其名譽，惟
    如將人之此種因負面情緒反應，或因他人言詞所造成受話者
    心理感覺不舒服之情形，均認為足以減損該特定人之聲譽而
    認為該當刑法上之「誹謗」，將可能造成人民動輒觸犯刑罰
    而為罪犯之不合情理情形，此結果顯非維繫現代生活秩序所
    必要，亦非法律規範之目的。而告訴人曾否「向彰化媽祖娘
    娘求來的2個小孩，是人工受孕的」、「流產3次」，雖事涉
    個人隱私，且有部分內容不實，業如前述，但拜拜求子與人
    工受孕係正常之社會活動與就醫行為，並無貶抑之意，且前
    開文章中亦未就告訴人「流產」之原因加以著墨或揣測，衡
    情均不至於使不特定多數人因而對告訴人產生負面印象，是
    以被告張貼前開內容之文章，雖足使告訴人心生不快，顯有
    不當，但尚不足以毀損告訴人名譽，而難認屬於加重誹謗罪
    所欲處罰之對象。
(四)從而，被告固有於其臉書上張貼與告訴人私益相關之不實事
    項，惟因其罹患思覺失調症之精神疾病，自認所為係傳遞神
    明旨意，且所貼文內容尚不足毀損告訴人名譽，是被告主觀
    上不具誹謗告訴人之犯意，客觀上尚不足以對告訴人之客觀
    人格評價造成影響侵害。本案依檢察官所舉證據，猶有合理
    之懷疑，尚無從使本院形成被告有罪心證之確信，依罪證有
    疑，利於被告之證據法則，被告加重誹謗犯行既屬不能證明
    ，自應為無罪之諭知。
五、駁回上訴之理由：
(一)原審經詳細審理後，認檢察官所提證據，尚不能證明被告犯
    罪，而對被告為無罪諭知，經核其認事用法、證據之取捨，
    均已詳為敘明，並無不合。
(二)檢察官上訴意旨略以：被告自承有接續以「蔡牛牛」名義公
    開為公訴意旨所指貼文，使告訴人受人指指點點之不孕痛苦
    ，確實對告訴人名譽有損。被告以告訴人向彰化媽祖娘娘求
    子及流產3次之不實且與公益無關事項，指摘告訴人不孕，
    顯足以毀損告訴人名譽。佐以被告上開貼文同時指摘告訴人
    「不孝敬公公、婆婆，嚴重造"口業"」、「對山佛不敬，嚴
    重違反天理」、「會被公司裁員，會得"子宮頸癌"和"大腸
    直腸癌"，病痛一輩子」、「女兒一輩子嫁不出去，兒子會
    跛腳」、「流產3次的嬰靈喊冤投訴」、「現世報」、「往
    生後直接下"第十九層"黑獄無門道，永世不能轉世投胎」等
    竭盡污衊之能事，益證被告有加重誹謗之犯行。原審為無罪
    之認定容有未洽云云。惟查：檢察官所指被告為本案貼文同
    時亦有不孝敬公婆、罹癌等等其他污衊告訴人之貼文，然此
    等文句與本案「向彰化媽祖娘娘求來的2個小孩，是人工受
    孕的」、「流產3次」之語句，係同時出現在其臉書同一篇
    貼文當中，亦為被告依照其幻聽出現之「太上老君」指示而
    發文，業據其供述在卷（見偵卷第47頁），細繹該篇臉書貼
    文之內容，諸如口業、現世報、嬰靈、地下十九層地獄等均
    為宗教用語，參以前述精神鑑定結果，堪認被告係因患有宗
    教妄想之思覺失調症，致其主觀上自覺係受神明指示而為上
    開警世之貼文內容，在無其他積極事證足佐之情形下，要難
    認被告主觀上有誹謗告訴人之故意。再者，衡以被告上開貼
    文內容，固然帶有負面用語（諸如得癌症、裁員、無法婚配
    、現世報等），惟其內容係以假設語氣說明如果不孝順父母
    、公婆，即會有生病等報應之警誡口吻，並非直指告訴人有
    不孝敬公婆等情事，且依被告所使用之文字及語氣，雖會使
    告訴人觀覽後心生不悅，而有遭詛咒將發生病痛之聯想，惟
    依一般社會通念，尚未足以對個人在社會上所保持之人格及
    地位，達貶損其評價之不可容忍程度，否則與他人之日常對
    話中，只要言談及較為負面或帶有假設語氣之後果等言詞，
    即構成貶抑他人人格及地位之妨害名譽犯行，實有過苛之嫌
    ，此等言語，內容或使人感覺不快，但客觀上仍不足以對告
    訴人在社會上所保持之人格及地位達貶損評價之程度要難認
    有何構成使人難堪，或寓有輕蔑、貶抑他人人格、社會評價
    或地位之意，是檢察官所指此部分同時亦有污衊告訴人而貶
    損告訴人人格，益見被告有誹謗之犯行等情，自非可採。再
    按證據之取捨與證據之證明力如何，均屬事實審法院得自由
    裁量、判斷之職權，茍其此項裁量、判斷，並不悖乎通常一
    般人日常生活經驗之定則或論理法則，又於判決內論敘其何
    以作此判斷之心證理由者，即不得任意指摘其為違法。茲原
    判決已詳敘就卷內證據調查之結果，而為綜合判斷、取捨，
    認檢察官所提前揭各項證據不足採為證明被告有其所指之加
    重誹謗犯行，其得心證的理由已說明甚詳，且所為論斷從形
    式上觀察，亦難認有違背經驗法則、論理法則，或有其他違
    背法令之情形，自不容任意指為違法。而檢察官其餘上訴理
    由所指，均經原審論駁說明如前，係對於原判決已說明事項
    及屬原審採證認事職權之適法行使，持憑己見而為不同之評
    價，重為爭執。是檢察官上訴理由所指摘各點，已經原審逐
    一論證，參互審酌，仍無從獲得有罪之心證，已如前述，檢
    察官猶執前詞反覆爭執，指摘原判決不當，難認上訴為有理
    由，應予以駁回。
據上論斷，應依刑事訴訟法第368條，判決如主文。
本案經檢察官周禹境聲請簡易判決處刑，檢察官林聰良提起上訴
，檢察官謝宗甫到庭執行職務。　
中　　華　　民　　國　　110 　年　　1 　　月　　26　　日
　              　刑事第十八庭  審判長法　官  何俏美
                                      法　官  黃紹紘
                                      法　官  陳海寧
以上正本證明與原本無異。
不得上訴。
                                      書記官  謝文傑
中　　華　　民　　國　　110 　年　　1 　　月　　26　　日